【裁判字號】    90,上易,247
【裁判日期】    900329
【裁判案由】    詐欺
【裁判全文】
臺灣高等法院刑事判決                            九十年度上易字第二四七號
    上  訴  人  臺灣基隆地方法院檢察署檢察官
    被      告  甲○○
                乙○○
                丙○○
    共      同
    選任辯護人  林宇文
右上訴人因被告詐欺案件，不服臺灣基隆地方法院八十九年度易字第二八六號，中華
民國八十九年十一月三十日第一審判決（起訴案號：臺灣基隆地方法院檢察署八十九
年度偵字第二三六號）提起上訴，本院判決如左：
    主  文
上訴駁回。
    理  由
一、公訴意旨略以：甲○○為柏年建設股份有限公司（以下簡稱「柏年公司」）之實
    際負責人，與名義負責人乙○○為夫妻，丙○○則為柏年公司會計。三人明知柏
    年公司所興建門牌號碼基隆市安樂區○○○路一二○號之天地別墅Ａ１棟房、地
    為都市計畫住宅區，不得供作營業用途，竟於民國（以下同）八十七年三、四月
    間，基於意圖為柏年公司不法所有之犯意聯絡，共同向丁○○謊稱上開房地一樓
    可供作店面使用，使丁○○陷於錯誤向柏年公司購買右揭房地，並陸續交付價金
    新台幣（下同）一千二百萬元。交屋後，丁○○為經營家具行向基隆市政府申請
    核發營業執照遭拒發，多次追問甲○○後，始知受騙，因認被告三人共犯刑法第
    三百三十九條第一項之詐欺取財罪嫌云云。
二、被告乙○○經合法傳喚未到庭，惟訊據被告乙○○於本院調查時及被告甲○○連
    叔惠二人於本院調查及審理時均堅詞否認涉有詐欺取財犯行被告甲○○辯稱：「
    告訴人係向其購買「天地別墅」之住宅，其從未向告訴人聲稱出售之房屋係得作
    為店面使用，且該地區係住宅區，根本不可能做為合法店面，申請營業執照使用
    ，其更從未向告訴人聲稱該房屋係做為店面出售，而該房屋靠大馬路邊，與後排
    未靠馬路之住宅本有價差，即公告地價亦不相同，被告並未以較附近路邊住宅異
    常之高價出售房屋予告訴人，更未詐欺告訴人」等語，被告乙○○辯稱「其只係
    掛名為柏年公司之登記負責人，惟實際銷售業務均由其夫即被告甲○○負責，其
    自己從未過問，對告訴人購買「天地別墅」房屋其並不清楚，亦未曾與告訴人方
    面有所接觸」等語，至被告丙○○辯稱：「其只擔任柏年公司之會計，告訴人至
    公司時其只負責奉茶及與告訴人聊天，告訴人購屋並非與其接洽，其於聊天時亦
    未向告訴人聲稱該處房屋係以店面出售」等語。
三、本件公訴人係以告訴人之指訴及證人蔡麵及鄧素月之指證，且被告丙○○坦承伊
    曾說該屋可供店面使用，亦只是隨便說說。又卷附天地別墅之銷售廣告中印有「
    『金殿面』另賺錢（結市）」之字樣，況該批房屋鄰馬路之一側，均設有固定於
    地面之大幅招牌等事證為其論據。
四、經查：
  (一)被告丙○○於八十九年二月十日檢察官偵查中係供稱「我只負責會計，對於行政
    、建築設計，該屋之使用不清楚，有無告訴他們什麼，也可能只是隨便回答而已
    」，並無承認曾向告訴人告稱該屋可供店面使用之陳述，起訴書此部分認定，與
    卷證中丙○○之筆錄並不相符。而卷附買賣契約書雖有被告乙○○之印章，惟並
    無其親自簽名，且依卷附告訴人與被告甲○○於八十九年三月一日之電話錄音紀
    錄內容，告訴人於通話時亦表示訂約時賣方僅有甲○○及曹力與唐經理，並未稱
    被告乙○○曾參與定約，尚難以丙○○於偵查中之供述及上開買賣契約書上賣方
    負責人之記載，即認定被告乙○○及丙○○涉有詐欺犯行。
  (二)而本件依告訴人所提出之建物平面圖雖顯示一樓為店面，二樓為預定做傢俱展示
    間，建物現在使用之情形為住宅、店舖，惟該平面圖為告訴人向基隆市第二信用
    合作社設定抵押貸款時所提供之資料，而依證人即基隆市第二信用合作社職員謝
    國基於偵查及原審審理中具結證稱：「該建物使用情形所載店舖，係其公司人員
    核貸時至現場勘察，經瞭解借款戶之背景，並參考房屋靠大馬路旁，及附近之狀
    況，自行認定係作為店面，至於該地行政區劃之管制，其並不清楚。且勘估時係
    被告丙○○帶同前往，借款戶當時並未至現場，而勘估時建商方面並未說明房屋
    之用途，至勘估後，始與借款戶接觸，至於建物平面圖記載預定做為傢俱展示間
    等資料，均係其事後向借款戶作徵信時，始經借款戶說明」等語，而告訴人雖指
    控證人故為偏袒被告，惟貸款銀行職員與被告間縱有貸款業務往來，但恐無必要
    因此即須為被告等具結後仍為虛偽證言，而擔負刑責，告訴人並無舉出任何確實
    事證，空言指稱證人為不實證述，尚難遽採。則僅依告訴人所提出之建物平面圖
    ，亦無從證明告訴人所稱被告甲○○等曾擔保該房屋得合法營業之事實。
  (三)另證人蔡麵及鄧素月於偵查中雖證稱被告甲○○及丙○○曾告以該處房屋可做店
    面，否則退錢云云，又證人鄧素華亦於原審證述曾與其母及童謝阿葉至被告甲○○公司時，告之欲作傢俱店，甲○○表示做生意很好等語，惟上開證人分別為告
    訴人之母親及胞姊，均屬至親，其等證述尚難遽信；況如該證人證述，欲經營傢
    俱店之詞，係出自告訴人一方之口，非被告告以可經營傢俱店，且被告縱未阻止
    ，亦難認定被告有詐欺犯意。否則，若告訴人表示欲開賭場，被告因未加阻止，
    將來被告亦應負賭博罪責？
  (四)再查證人即購買天地別墅後方未靠路邊房屋之住戶莊萬松於原審具結證稱：「其
    雖曾向其太太表示買路邊之店面較貴，始買後方之房屋，惟當時建商雖稱買路邊
    之房屋為每戶一千一百萬元，後方之房屋為每戶九百萬元，但建商並未曾向其說
    明因為路邊係店面，而係其自己主觀上認為靠馬路邊即可做生意，而為認定」等
    語。
  (五)又承辦本件不動產過戶及抵押貸款登記業務之代書即證人李寶玉亦於原審證稱：
    「其係辦過戶時始與買方接觸，當時建設公司及買受人均未曾向其表明該房屋之
    用途為何？而該房屋亦係依使用執照之記載辦理抵押貸款，至貸款時之建物平面
    圖係銀行內部資料，其未曾見過」等語。
  (六)證人童謝阿葉，先則證稱係告訴人之母蔡麵與其一同前往現場，當時由一個男的
    接洽，人其已不記憶，蔡麵向對方稱欲做生意」等語，惟其有無何人向其等表示
    該處房屋可供合法營業使用，則不能證明，嗣於告訴人之姊鄧素華指稱係其與蔡
    麵、葉謝阿葉三人一同前往時，證人童謝阿葉始改口稱鄧素華亦前往賣方公司，
    足見童謝阿葉就其介紹本件房屋買賣，顯係附和告訴人之陳訴，尚難盡信。
  (七)證人許明燦雖證稱其購買「天地別墅」附近之「旺市」社區某戶房屋，而開設西
    點麵包店，當時建商確曾為其辦理變更而順利申請營利事業登記證等語，惟查該
    證人所購者既非天地別墅，更非向柏年公司購屋，其所述與本案並無任何直接關
    連，無從證明被告等確曾向告訴人表明得合法申請營利事業登記。是本案除告訴
    人及其利害立場一致之證人蔡麵、鄧素華、鄧素月外，並無其他任何確切事證足
    以證明告訴人所指被告甲○○等人曾向告訴人擔保該房屋可供合法店面營業等語
    ，確屬真實。
  (八)又查本件告訴人所購買之房屋依卷附八十七年二月二十六日領取之使用執照所示
    ，其房屋第一層標示係作為樓梯間、機電設備及停車空間，第二、三層均為住宅
    ，而其中使用執照注意事項備考附表中第六點更明載「本建物基地土地使用分區
    管制為住一之一區」、「使用限制：純住宅使用」（見偵查卷六三頁背面），而
    房屋買賣合約書之建物平面圖中第一層亦顯示一樓為停車位及水箱，另第二、三
    層亦有臥室及客、餐廳之隔間（見偵查卷六一頁），此等書據均於買賣契約簽訂
    之時由買方查閱，且不動產買賣之價值高昂，衡情買方於洽訂時必定查閱產權書
    證及契約條款與相關圖面，方符常態。
  (九)又被告等倘意圖以該屋可申領合法營業執照之不實事項詐騙告訴人，卻在契約平
    面圖上表明住宅之隔局，讓買方得輕易質疑，豈非矛盾？而告訴人若曾獲得被告
    擔保該房屋得供合法營業使用，為何未在買賣契約書中要求列入此擔保之約款，
    反而在該契約書中約定買方應按建築圖說所規定用途使用，亦不得加做違章建築
    或擅自改變隔局（見契約書第十六條第五項）？又卷附告訴人之姐鄧素華於八十
    七年七月二十三日書立之收據（見偵查卷六四頁）載明其收取建物所有權狀、房
    屋稅單及使用執照影本，而使用執照及建物所有權狀（見原審卷八十九年九月十
    四日筆錄後附之所有權狀）均表明房屋之使用情況，而房屋稅單就房屋係自
    住或營業使用均明白區分，且稅額更有相當差距，此亦為公知之顯著事實，則
    告訴人方面於八十七年七月即收領上開書據及稅單，而其於告訴狀（見偵查卷第
    二頁）卻謂其係八十八年八月間始得悉所購房屋並非店面，而係樓梯間、機電
    設備及停車空間，無法申請營業執照，實更難令人置信。
  (十)告訴人雖指稱因被告等以該房屋係店面向其詐騙，其乃以一千二百萬元之店面高
    價購買上開房屋云云，惟查依被告甲○○等人於偵查及原審提出該地區○○路邊
    房屋之行情，該房屋與附近住宅區○○路邊非合法店面之售價，並無反常偏高之
    情形（參照偵查卷一○一頁及本院審理中被告甲○○提出之售屋廣告），而告訴
    人亦當庭表示對被告所提出之行情資料，並無意見。至於告訴人於告訴時所提出
    之房屋仲介公司之估價資料，雖記載建議售價僅為八百五十萬元，惟中古屋價原
    已與新屋有別，況房地產業因景氣波動，而發生價格跌落，本屬常態，而因近年
    經濟不景氣，導致不動產行情下挫，更屬顯著之事實，則告訴人以事後房屋市場
    跌價之估價堅指被告以低價之住宅冒充高價之合法店面詐騙告訴人，經核亦非可
    採。
  (十一)至於告訴人所指柏年公司於天地別墅之銷售廣告中就面臨基隆市○○○路路邊一
    排房屋另以「金殿面」標示，並於廣告中註明「賺錢（結市）」等文字，而臨路
    邊之房屋包括告訴人所購房屋均附贈立地之廣告招牌一面，有銷售廣告及現場照
    片在卷可稽，客觀上足認亦有誘導該房屋可營業之暗示，至為明顯，且卷附基隆
    市消費爭議調解委員會之調解不成立證明書說明中亦認為本件應認成立不實廣告
    等情。惟公平交易法對於引人錯誤之不實廣告之行政處罰與刑法詐欺罪迥然兩事
    仍無得科以刑責之規定，而引人錯誤之不實廣告非當然構成刑法上之詐欺罪名，
    蓋廣告之本質在誘使人注意引起人使用或購買商品之欲念若僅達到要約誘引程度
    消費者欲使用或購買仍須個別成立要約與承諾者，則應視實際交易之具體情形，
    是否足認證明行為人係出於謀取不法取財之意圖，而實施詐術，致交易對方陷於
    錯誤而為財產處分，始得以詐欺罪論處。本件柏年公司前述銷售廣告雖屬不當，
    但依上開廣告用語係載為「金殿面」，而不敢直接使用「金店面」之字樣，亦可
    知該廣告用語固易引人錯誤，但尚非以顯然不實之事項詐騙購買戶。而告訴人等
    縱經該廣告之誘引而與被告等接洽本件買賣，惟仍非不得依相關之執照、權利書
    證以及圖樣瞭解該房屋之法令上使用限制，被告等依常情恐亦難料及告訴人購買
    價值高達一千餘萬元之高價房屋，卻亳未對使用執照及契約書圖面等交易重要資
    料內容為注意，而竟然對得自上開資料輕易查覺之房屋使用限制發生錯誤。且證
    人即天地別墅社區管理委員會主任委員黃瑞興證稱本件購屋糾紛發生後，經查詢
    與告訴人同屬該社區路邊之前排住戶，並無其他戶發生與告訴人相同之情形等語
    ，而若被告甲○○僅以上開不實廣告即得向購買戶行騙，則與告訴人同樣因此受
    騙之購買戶自應不在少數，惟事實上卻不然，可知即使本件告訴人係因交易過程
    中未為足夠注意，而致誤信柏年公司所為引人錯誤之廣告，亦僅係得否依前述公
    平交易法之規定請求柏年公司賠償損害，或主張對買賣標的物之性質有交易上認
    為重要之認識錯誤，而撤銷其買賣意思表示之民事糾葛而已。
  (十二)綜上所述，被告三人所辯，均堪採信。此外亦查無其他積極事證，足以證明被告
    三人確有公訴意旨所指之詐欺犯行，自屬不能證明被告三人犯罪。
五、經核原審認被告犯罪不能證明，而為無罪之自屬不能證明被告三人犯罪。諭知，
    並無不合，公訴人據告訴人請求上訴意旨，仍執前詞，指摘原判決不當，為無理
    由，應予駁回。
六、被告乙○○經合法傳喚，無正當理由未到庭，爰不待其陳述逕行判決。
七、據上論斷，應依刑事訴訟法第三百六十八條，第三百七十一條，判決如主文。
中    華    民    國      九十      年      三      月     二十九       日
                                         審判長法  官  陳  祐  治
                                               法  官  徐  培  元
                                               法  官  黃  賽  月
右正本證明與原本無異。
不得上訴。
                                               書記官  葉  國  乾
中    華    民    國     九十     年       四       月         三       日
-----------------------------------------------------------------------------
---
台灣高等法院刑事判決                              九十年度上易字第二四七號
    上  訴  人
    即  被  告  司明鑫  男  二十四歲（民國○○年○月○○○日生）業軍
                        住台北市○○區○○路二五九巷十一號
                        現居台北市○○路三二三號三樓
                        現服役於新竹郵政九０二五八號信箱
                        身分證統一編號：Ｚ000000000號
    選      任
    辯  護  人  黃秀禎律師
                蘇清文律師
右上訴人，因過失傷害案件，不服，八十四年度交易字第二七二號
，中華民國八十四年八月三日第一審判決（起訴案號：台灣台北地方法院檢察署八十
四年偵字第三五一六號），提起上訴，本院判決如左：
    主  文
上訴駁回。
    事  實
一、司明鑫於民國八十三年九月廿九日下午四時許，搭乘計程車至台北市○○路○段
    捷運站附近下車，欲徒步穿越道路，應注意並能注意看清左右有無來車，以免發
    生危險，詎竟疏未注意，即貿然穿越馬路，行三、四步，適有李有恆駕駛ＡＤＭ
    －二八二號機車而來，亦疏未注意前方狀況，閃避不及而互撞，致李有恆右眼瞼
    裂傷、右鎖骨骨折等傷害。
二、案經李有恆訴由檢察署檢察官偵查起訴。
    理  由
一、上訴人即被告司明鑫矢口否認有過失傷害犯行，並辯稱伊穿越道路有看清左右有
    無來車，此次肇事全在告訴人李有恆超速未注意路況所致。然查右開事實，業經
    告訴人李有恆指訴歷歷，且有道路交通事故調查報告表及交通事故現場談話紀錄
    表可証，並有三軍總醫院附設民眾診療服務處診斷證明書附卷足稽。
二、按行人穿越道路，在未設有行人穿越道亦非禁止穿越之路段穿越道路時，應注意
    左右無來車，始可小心迅速穿過，道路交通安全規則第一百三十四條第五款定有
    明文。被告本應注意上開規定，且依當時情形亦非不能注意，依現場圖觀之機車
    刮地痕在內、外車道虛線上，而血跡在外車道中間，足認被告下車後確已步行三
    、四步，而未注意上開規定，以致肇事，自有過失，且台北市政府警察局交通警
    察大隊事故肇因初步分析研判表載明司明鑫「穿越馬路未看清確無來往車輛」亦
    為肇事原因之一，台北市車輛行車事故鑑定委員會八十四年四月八日北鑑審字第
    ○七一七號意見書亦指明司明鑫「穿越道路未注意來往車輛」，另告訴人李有恆
    「行駛疏忽」為肇事原因；再本件經本院送請覆議，亦同此認定，分別有分析研
    判表、鑑定意見書及覆議意見書在卷可憑。雖告訴人亦有過失（按李有恆業經台
    灣台北地方法院八十四年交易字第五五號判決有罪），然仍不能解免被告過失之
    責，被告辯稱無過失云云，尚不足採，又被告之過失與告訴人之受傷，其間有相
    當因果關係，被告犯行堪以認定。
三、核被告所為，係犯刑法第二百八十四條第一項前段之罪。原審審酌被告穿越道路
    未注意來往車輛之過失，以及告訴人之傷勢並同有未注意車前狀況之過失，被告
    犯罪後尚未與告訴人和解等一切情狀，適用刑法第二百八十四條第一項前段、第
    四十一條，罰金罰鍰提高標準條例第一條、第二條，判處被告拘役五十日，並諭
    知如易科罰金時，以三百元折算一日之標準，經核並無不合。
四、被告提起上訴，仍執陳詞，否認有何過失，核無理由，應予駁回。
據上論結，應依刑事訴訟法第三百六十八條，判決如主文。
本案經檢察官陳榮宗到庭執行職務。
中      華      民      國      八十四      年    十二      月    十二  日
                            台灣高等法院刑事第十五庭
                                審判長法  官
                                      法  官
                                      法  官
不得上訴。
附錄本案論罪科刑法條全文
刑法第二百八十四條第一項
因過失傷害人者，處六月以下有期徒刑、拘役或五百元以下罰金。致重傷者，處一年
以下有期徒刑、拘役或五百元下罰金。


司法院資訊處製作；財團法人民間司法改革基金會備份。
